【裁判字號】    98,重上更(二),20
【裁判日期】    981028
【裁判案由】    確認耕地優先承買權存在等
【裁判全文】
臺灣高等法院臺中分院民事判決  98年度重上更(二)字第20號
上  訴  人
即被上訴人  丁○○
訴訟代理人  曾肇昌律師
被  上訴人
即  上訴人  甲○○
訴訟代理人  蔡得謙律師
            何立斌律師
被上訴人即
視同上訴人  戊○○
            庚○○
            乙○○
                        1
            己○○
            丙○○
            辛○○
上列當事人間請求確認耕地優先承買權存在等事件，兩造對於中
華民國95年11月28日臺灣苗栗地方法院93年度訴字第397號第一
審判決各自提起上訴，經最高法院第2次發回更審，本院於98年
12月14日言詞辯論終結，判決如下：
    主      文
原判決不利於上訴人甲○○及視同上訴人戊○○、庚○○、乙○
○、己○○、丙○○、辛○○之部分，並訴訟費用之裁判廢棄。
上開廢棄部分，上訴人丁○○在第一審之訴駁回。
上訴人丁○○之上訴駁回。
第一、二審及發回更審前第三審訴訟費用由上訴人丁○○負擔。
    事實及理由
壹、程序方面
一、本件訴訟標的對於被上訴人即上訴人甲○○、原審被告戊○
    ○、庚○○、乙○○、己○○、丙○○、謝艷花等人必須合
    一確定，故雖僅上訴人甲○○一人提起合法上訴，其上訴效
    力及於同造之當事人戊○○、庚○○、乙○○、丙○○、己
    ○○、辛○○等人，爰將之列為視同上訴人，合先明。
二、被上訴人即視同上訴人戊○○、庚○○、乙○○、丙○○、
    己○○、辛○○等六人經本院合法通知，均未於言詞辯論期
    日到場，核無民事訴訟法第386條所定之情形，爰依上訴人
    謝燕飛之聲請，由其一造辯論而為判決。
三、按原告於判決確定前，得撤回訴之全部或一部，民事訴訟法
    第262條第1項亦定有明文。次按訴狀送達後，原告不得將原
    訴變更或追加他訴。但請求之基礎事實同一者，則不在此限
    ，又若被告於訴之變更或追加無異議，而為本案之言詞辯論
    者，依法亦視為同意變更或追加；民事訴訟法第255條第1項
    第2款、第2項分別定有明文。本件丁○○於原審起訴時，其
    訴之聲明原求為：(一)上訴人甲○○、視同上訴人戊○○、庚
    ○○、乙○○、己○○、丙○○、謝艷花就坐落苗栗縣公館
    鄉○○○段第289、289之5、291號土地權利範圍各5分之4、
    同段第258號土地權利範圍2740分之1320（下稱系爭第289、
    289之5、291、258號土地），以新臺幣（下同）2,600,000
    元之買賣行為，准上訴人丁○○以同一價格優先承購。(二)上
    訴人甲○○、視同上訴人戊○○、庚○○、乙○○、己○○
    、丙○○、謝艷花應將系爭第289、289之5、291號土地上之
    抵押權登記塗銷。並塗銷於民國（下同）80年9月2日就第一
    項土地所為之所有權移轉登記塗銷；(三)視同上訴人戊○○、
    庚○○、乙○○、丙○○、己○○、辛○○就第一項所示土
    地，應與上訴人丁○○訂定買賣契約，並協同辦理所有權移
    轉登記予上訴人丁○○。嗣於訴狀送達後，於原審審理中具
    狀撤回前開聲明(二)中關於塗銷抵押權登記部分之請求（見原
    審(二)卷409、410頁），上訴人甲○○、視同上訴人戊○○等
    人對其撤回之通知，並未於10日內提出異議，已生撤回之效
    力。就其餘之聲明則於94年10月26日具狀變更為：(一)上訴人
    甲○○、視同上訴人戊○○、庚○○、乙○○、己○○、丙
    ○○、謝艷花就系爭四筆土地以2,006,642元所為之買賣行
    為，准上訴人丁○○以同一價格優先承購。(二)視同上訴人乙
    ○○、己○○、辛○○應於辦理第一項所示土地之繼承登記
    後，與視同上訴人庚○○、戊○○、丙○○就前項土地，以
    買賣總價金2,006,642元之買賣條件與上訴人丁○○訂立買
    賣契約並協同辦理上開土地所有權移轉登記；嗣又於原審95
    年10月24日言詞辯論期日變更其聲明如下：(一)確認上訴人丁
    ○○就系爭第289、289之5、291號土地權利範圍各5分之4、
    同段第258號土地權利範圍2740分之1320有優先承買權存在
    。(二)上訴人甲○○與訴外人謝廷堂、視同上訴人戊○○、丙
    ○○、庚○○等人間於80年9月2日就系爭4筆土地所為之所
    有權移轉登記應予塗銷，回復登記予視同上訴人戊○○、丙
    ○○、庚○○、乙○○、己○○、辛○○所有。(三)視同上訴
    人戊○○、丙○○、庚○○、乙○○、己○○、辛○○應於
    上訴人丁○○給付2,598,232元時，將系爭4筆土地所有權移
    轉登記予上訴人丁○○所有（見原審(三)卷876、877頁）；因
    其前、後所為之變更，均係本於其就系爭苗栗縣公館鄉○○
    ○段第289、289之5、291地號土地權利範圍各5分之4、同段
    第258地號土地權利範圍2740分之1320有優先承買權而來，
    上訴人甲○○、視同上訴人戊○○、丙○○、庚○○、乙○
    ○、己○○、辛○○就其之變更，又無異議而為本案之言詞
    辯論，揆諸前揭法條規定，自應予准許。
四、再查，甲○○於本案最高法院第一次發回更審後，於本院97
    年度重上更(一)字第16號（下稱本院更(一)審）審理中又提出新
    的攻擊防禦方法，主張：丁○○訴請確認就系爭258號、289
    號、289之5號及291號土地有優先承買權，並命甲○○及視
    同上訴人戊○○等6人應塗銷移轉登記，及於丁○○給付價
    金之同時，應將各該土地應有部分移轉登記予丁○○所有之
    判決，乃租佃爭議之事件，依耕地三七五減租條例第26條規
    定，於起訴前應經調解、調處程序，否則起訴要件即有欠缺
    ，且無從補正，應予裁定駁回一節，雖為丁○○所反對，並
    抗辯稱：甲○○該部分所提出係屬新的攻擊防禦方法，且係
    逾期提出，依民事訴訟法第447條規定，應予駁回等語。然
    除有民事訴訟法第447條第1項所列各款之情形，當事人於第
    二審之訴訟程序，原則上雖不得提出新的攻擊防禦方法，但
    起訴要件有無欠缺，即起訴是否合於法定之要件，係屬法院
    應依職權調查之事項，故甲○○就起訴有無欠缺訴訟要件而
    提出新的攻擊防禦方法，自應予准許，亦一併明。
貳、實體方面
一、上訴人（即原告）丁○○方面；
  (一)、上訴之聲明：
    1.原判決不利於丁○○部分廢棄。
    2.上開廢棄部分，確認丁○○就甲○○所有系爭第289、289
      之5、291號土地，權利範圍各5分之4，有優先承買權存在
      。
    3.甲○○與訴外人謝廷堂、視同上訴人戊○○、丙○○、庚
      ○○間就前項土地於80年9月2日所為之所有權移轉登記應
      予塗銷，回復登記與視同上訴人戊○○、丙○○、庚○○
      、乙○○、己○○、辛○○所有，各所有權人之應有部分
      如附表（即原判決附表）所示。
    4.視同上訴人戊○○、丙○○、庚○○、乙○○、己○○、
      辛○○應於丁○○給付1,392,657元時，將第二項所示土
      地所有權移轉登記予丁○○所有。
    5.第一、二審及發回前第三審訴訟費用由甲○○、視同上訴
      人戊○○、丙○○、庚○○、乙○○、己○○、辛○○負
      擔。
  (二)、答辯之聲明：
    1.上訴駁回。
    2.第二審及發回前第三審訴訟費用由甲○○、視同上訴人戊
      ○○、丙○○、庚○○、乙○○、己○○、辛○○負擔。
  (三)、陳述：
    1.系爭第258、289、289之5、291、292、293號等6筆土地，
      自伊祖父謝佳南於36年間取得所有權時，即由丁○○及訴
      外人謝阿坪等人之父謝廷睦承租耕作，嗣謝佳南去世（42
      年5月12日死亡）後，由謝廷睦、謝廷任、謝廷堂、謝廷
      養、視同上訴人庚○○各繼承5分之1，謝廷任（65年7月6
      日死亡）去世後，由視同上訴人戊○○繼承，而謝廷養（
      76年8月30日死亡）去世後，由視同上訴人丙○○繼承，
      仍由謝廷睦繼續耕作，謝廷睦（79年11月10日死亡）去世
      後，即由丁○○與訴外人謝阿坪、謝宜塤、謝圓妹、謝辛
      癸、郭謝滿秀、謝旗祥等7人共同繼承租賃關係續為耕作
      至今。嗣訴外人謝阿坪、謝圓妹、謝辛癸、郭謝滿香等人
      將其請求優先承買之權利讓予丁○○行使；謝宜塤（93年
      2月28日死亡）去世後，由其配偶謝黃香妹等人繼承，並
      由其全體繼承人將其請求優先承買之權利亦讓予丁○○行
      使；謝旗祥去世後由其子女謝邦楨等人繼承，再出賣予訴
      外人謝郭錦鳳，然謝郭錦鳳就上開土地之租賃權部分，業
      經鈞院以88年度上字第210號判決無租賃關係存在確定在
      案；而訴外人謝廷堂及視同上訴人戊○○、丙○○、庚○
      ○等人未依法以書面徵詢丁○○是否主張優先承買權，即
      於80年6月間擅自出賣其就系爭第289、289之5、291號土
      地應有部分合計5分之4、及第258號土地應有部分2740分
      之1320予甲○○，另謝廷堂於92年間死亡後，由視同上訴
      人乙○○、己○○、辛○○繼承其權利義務。
    2.甲○○取得前開土地部分所有權後，即訴請分割共有物，
      經成立訴訟上和解，系爭第289、289之5、291號全部及同
      段292號土地之一部分由甲○○取得，同段第293號全部及
      292號土地之一部分則由丁○○及訴外人謝阿坪取得並保
      持共有（臺灣新竹地方法院85年度訴字第1430號請求分割
      共有物事件）；其後丁○○訴請確認就系爭第289、289之
      5、291號土地全部及第258號土地應有部分2740分之1320
      有租賃關係存在，由鈞院以88年度上字第210號判決及最
      高法院90年11月2日以90年度台上字第1980號裁定丁○○
      勝訴確定在案，丁○○自得依耕地三七五減租條例之規定
      ，主張就系爭4筆土地有優先承買權存在。至丁○○於上
      開88年度上字第210號訴訟中（一審案號為臺灣苖栗地方
      法院87年度訴字第423號）因未能陳明承買條件，並表明
      就優先承買權部分將另行訴訟而遭駁回部分，僅為訴訟要
      件之欠缺，前開判決就此部分為程序上駁回判決，並無實
      體上既判力，丁○○仍得另行起訴主張優先承買。
    3.又甲○○自陳其於80年間分別向謝廷堂、視同上訴人庚○
      ○、戊○○、丙○○各以650,000元買受其就系爭4筆土地
      之應有部分，合計總價款即為2,600,000元，除以其買受
      系爭土地之總面積4,472平方公尺，其每平方公尺單價為5
      81元，再以此單價乘以系爭各筆土地之面積，得出上開土
      地之買賣價金如下：第289號土地為402,052元，第289之5
      號土地為851,746元，第291號土地為138,859元，第258號
      土地為1205,575元，丁○○自得主張就系爭土地分別以上
      開價格予以優先承買。為此依耕地三七五減租條例第15條
      第1、3項規定提起本件訴訟，聲明求為判決：「(1)確認丁
      ○○就系爭第289、289之5、291號土地權利範圍各5分之4
      、同段第258號土地權利範圍2740分之1320有優先承買權
      存在。(2)甲○○與訴外人謝廷堂、視同上訴人戊○○、丙
      ○○、庚○○等人間於80年9月2日就上開4筆土地所為之
      所有權移轉登記應予塗銷，回復登記予視同上訴人戊○○
      、丙○○、庚○○、乙○○、己○○、辛○○所有。(3)視
      同上訴人戊○○、丙○○、庚○○、乙○○、己○○、辛
      ○○應於丁○○給付2,598,232元時，將系爭4筆土地所有
      權移轉登記予丁○○所有。」。
    4.原審經審酌兩造所提出之攻擊防禦方法後，認丁○○就系
      爭第258號土地之請求，因原土地所有權人即訴外人謝廷
      堂、視同上訴人戊○○、丙○○、庚○○等人出賣該土地
      應有部分2740分之1320予甲○○時，並未以書面徵詢丁○
      ○是否主張優先承買權，因而認丁○○請求確認其就上開
      土地應有部分2740分之1320有優先承買權存在，及塗銷甲
      ○○與訴外人謝廷堂、視同被上訴人戊○○、丙○○、庚
      ○○等人間就該筆土地所為之所有權移轉登記，回復登記
      予視同上訴人戊○○、丙○○、庚○○與訴外人謝廷堂之
      繼承人即視同上訴人乙○○、己○○、辛○○等6人所有
      ，暨命視同上訴人戊○○等6人於丁○○給付1,205,575元
      之買賣價金時，將該筆土地所有權移轉登記予丁○○所有
      ，為有理由；至丁○○就其餘系爭第289、289之5、291號
      等3筆土地請求部分，則認丁○○行使權利係違背誠實信
      用方法，為無理由，因而駁回該部分之請求。據此，判決
      如原審判決主文第1項至第4項所示。原判決主文第1至3項
      之判決並無不合，惟原判決主文第4項判決駁回丁○○之
      訴，係屬不當，爰提起上訴。其上訴及答辯聲明均如上述
      。
    5.於本院補稱：
     （1）關於丁○○主張優先承買權的意思表示乙節。
        茲臺灣新竹地方法院85年訴字第1430號甲○○提起分
          割共有物事件時，丁○○即當庭表明：對於系爭耕地
          係其耕作，依耕地三七五減租條例第15條規定具有優
          先承買權存在，此有該案庭訊筆錄可按。且於該案86
          年1月8日答辯狀中表明優先承買權的意思甚明（見該
          案卷63頁）。
        丁○○等依新竹英明街郵局存證信函第六號催告函，
          對於甲○○及戊○○等人聲明就系爭土地耕作40餘年
          ，依法享有優先承買權，則甲○○及共有人地主戊○
          ○等人私相買賣，未依法告知出賣耕地，違反耕地三
          七五減租條例第15條之規定。因此，丁○○等人主張
          依同樣價額優先承買權，並限10日內解決等語。依其
          情形，丁○○不但對買主甲○○及賣主戊○○等人充
          分意思表示優先承買權存在之事實，至為明顯。
        丁○○等人於86年1月3日以存證信函表明主張「先買
          權」時（見鈞院88年度上字第210號卷71頁），依法
          即生「形成效力」，對於原出賣人戊○○等人及第三
          人甲○○皆有拘束力。因此，甲○○雖非法取得「登
          記」，亦應辦理塗銷登記，而戊○○等人即應負移轉
          登記予先買權人丁○○，固不待言。
     （2）關於丁○○自始並無怠於主張優先承買權乙節。
        查甲○○於80年5月5日密謀向地主謝廷堂等購買「部
          分共有耕地」並設定高額抵押，而謝廷堂等人自始未
          依法通知承耕人兼共有人丁○○是否主張「優先承買
          權」，顯然違反耕地三七五減租條例第15條第1、3項
          規定，則該項買賣自不得對抗承租人丁○○，此為「
          法定物權」的先買權，丁○○一直被朦在鼓裏，於85
          年11月28日甲○○突然向新竹地院請求「分割共有物
          」，丁○○獲悉後，隨即於86年1月3日以存證信函表
          明主張優先承買權，按此「先買權」的聲明，即具有
          「形成權」性質，因甲○○否認丁○○有承租權，為
          此，丁○○於86年1月15日起訴「確認租賃關係」存
          在，經一、二、三審於90年11月2日始由最高法院裁
          定：確定「租賃關係」存在，嗣經多次與甲○○協調
          未果，且經調解亦未有成果，其間亦因甲○○毀損農
          作物涉訟經判罪，最後不得不於93年11月9日依法起
          訴本件訴訟請求優先承買權，並塗銷登記，茲因甲○
          ○始終拒不提出原買賣價格，在苗栗地院審理二年有
          餘，於95年12月12日經判決後，乃上訴於鈞院，此為
          案情發展的經過，合先明。
        依前開說明，即知丁○○自始即主張優先承買權，經
          調解、訴訟程序延宕，顯非可歸責於丁○○的事由甚
          明。原審對於甲○○先者密謀買受系爭耕地後，即高
          額設定抵押，隱瞞5年的時間，其屬惡意非善意第三
          人的論點，置若罔聞。且在丁○○知悉後，隨即提起
          租賃關係存在之訴及塗銷買賣登記之訴，難謂丁○○
          有過失情節
     （3）原判決以丁○○主張「先買權」，塗銷登記為權利濫
          用等語乙節。
        按民法第148條係規定行使權利，不得以損害他人為
          主要目的，若當事人行使權利，雖足以使他人喪失利
          益，而茍非以損害他人為主要目的，即不在該條所定
          範圍之內（見最高法院45年度台上字第105號判決）
          。
        查權利之行使，是否以損害他人為主要目的，應就權
          利人，因權利行使所能取得之利益，與他人及國家社
          會因其權利行使所受之損失，比較衡量以定之（見最
          高法院71年台上字第737號判決）。
        耕地三七五減租條例第15條所定之優先承買權，為「
          法定物權」之先買權，具有形成權性質，因權利人一
          方之意思表示（不要式）而使相對人負有移轉其不動
          產（耕地）於自己之義務（見最高法院57年台上字第
          1494號判決）。
        依前開最高法院判決案例，本案丁○○於知悉地主謝
          廷堂等人密謀出賣系爭耕地與甲○○時，即以86年1
          月13日新竹英明街郵局第六號存證信函表明主張「優
          先承買權」，因甲○○否認丁○○有「租賃權」，爰
          由丁○○訴請確認租賃關係存在，進而請求塗銷耕地
          所有權之移轉登記事件，因法院之訴訟延宕數年，但
          系爭耕地始終由丁○○繼續耕作，甲○○始終未從事
          系爭地之耕作，因此，丁○○的請求優先承買權，並
          不造成甲○○之任何損失，事實上，甲○○始終無法
          舉證丁○○依法行使主張「優先承買權」，造成伊如
          何損失？況依一審判決，尚參照時價相當價格為準據
          而為買受，顯非依80年5月15日買賣價格，此為原判
          決所是認，因此對於甲○○言，毫無損失可言。依前
          開最高法院判決案例，自難謂丁○○之行使「先買權
          」為損害他人為主要目的。況依兩者之間之損益比較
          衡量，亦難謂有何損害他人或社會公益，當不生權利
          濫用，違反誠信原則，理之至明。
     （4）關於塗銷登記及移轉登記不需經調解乙節。
        按耕地三七五減租條例第26條第1項規定：須經調解
          、調處，始得起訴之事件，係指出租人與承租人間，
          因耕地租佃如終止租約（收回耕地）、增減租金、給
          付租金、續訂租約等所發生之爭議事件而言（最高法
          院59年台上字第279號判決參照）。
        本案係單純塗銷及所有權移轉登記的問題，因系爭耕
          地違法登記第三人甲○○之後，對於原出賣人即地主
          戊○○等人，已無權利存在，因此，對之請求「先買
          權」之調處，已無意義。蓋土地「未過戶登記前」，
          才有調處實益，惟在「違法過戶登記他人後」對原出
          賣人調處，已無調處實益。因此，只能對違法買受登
          記之第三人甲○○而為調處，固不待言。
        甲○○主張系爭土地因違法過戶登記第三人甲○○後
          ，雖原出賣人即地主戊○○等人，已無權利存在，但
          仍應依三七五減租條例第26條規定，聲請調處等語。
          惟查該26條規定之本旨，參照最高法院59年台上字第
          279號判決意旨，應指出租人與承租人間，因耕地租
          佃如終止租約、增減租金、續訂租約等所發生之爭議
          而言。易言之，在租佃關係尚屬存在之情形下，其爭
          議先經調解、調處才有實益。反之，如其違法過戶登
          記第三人後，僅第三人甲○○具權利人身份，縱須調
          解，亦僅對甲○○聲請調解才有意義，反之，對於已
          過戶第三人後之原出賣人即地主戊○○等人，因已過
          戶第三人，則戊○○等人已非權利人，因此，對戊○
          ○等人請求調解毫無實益，退步言，縱認戊○○等人
          同意調處，但其非權利人，亦屬徒然。因此，所稱調
          解、調處，必須在系爭地未過戶登記前，其調解、調
          處免得訴訟，這才有意義。惟本案情形不同，該耕地
          業經違法過戶登記甲○○在案，因此，只能對甲○○
          聲請調處，殊無對原地主戊○○等人聲請調處之必要
          。參閱最高法院發回意旨自明。
        本案塗銷及所有權移轉登記訴訟中，經最高法院發回
          更審後，雖甲○○抗辯尚應向出賣人地主戊○○等人
          辦理調處，顯係拖延時間，且其調處亦無意義！為遷
          就甲○○之抗辯，丁○○於97年6月24日向苗栗縣公
          館鄉公所調解，亦經鄉公所函稱已無權辦理調解戊○
          ○等人因其已非權利人，其調處已無意義。因此，針
          對甲○○請求塗銷登記等，並無不合。
     （5）原判決稱：丁○○對甲○○等優先承買權，未定之前
          ，逕行請求甲○○為塗銷登記及回復登記，亦屬無據
          等語乙節。
        按耕地出賣時，承租人有優先承買之權，出賣人應將
          買賣條件以書面通知承租人，如違反是項規定而與第
          三人訂立契約者，其契約不得對抗承租人，為耕地三
          七五減租條例第15條第1、3項所明定。茲承租人如未
          接獲出賣條件之書面通知，即得請求確認其就耕地有
          優先承買權存在（最高法院47年台上字第151號判例
          參照）。
        耕地三七五減租條例第15條所定之優先承買權，為法
          定物權之「先買權」，具有「形成權」性質，因權利
          人一方之意思表示（不要式）而使相對人負有移轉其
          不動產（耕地）於自己之義務（最高法院57年台上字
          第1494號判決）。
        本案甲○○及戊○○等人，對於系爭地之出賣，未將
          買賣條件以書面通知承租人，此為被上訴人等所自認
          不諱，且於97年11月18日言詞辯論時，亦經庭訊問明
          甲○○等人，自認在案。又上訴人於86年1月3日以存
          證信函向甲○○及戊○○等人表明「先買權」，依法
          即生「形成」效力，則丁○○之優先承買權即為確立
          ，並無優先承買權未定之虞。因此，依此「先買權」
          之形成效力，對於原出賣人戊○○等人及第三人甲○
          ○皆有拘束力，因此，第三人甲○○雖非法取得「登
          記」，亦應辦理塗銷登記，而戊○○等人即應負移轉
          登記予「先買權人」丁○○，固不待言。故原判決誤
          斷—以「先買權」未定，上訴人不得逕行請求甲○○
          為塗銷登記及回復登記，顯有違誤，亦與前開判例意
          旨有違。
     （6）按耕地爭議在起訴前調解、調處立法之目的—在於避
          免訟爭，且在雙方具有權利人之身份條件下，調解成
          立，即可獲得解決，而免訟爭。反之，如本案因原出
          賣人即地主戊○○等人，既違反耕地三七五減租條例
          第15條之規定，私下祕密出賣第三人甲○○，以偽造
          文書方式出立切結書，指已通知承租人丁○○等人未
          同意承買等情，而甲○○亦存心不良，密謀買賣於五
          年後，突然請求分割共有物，始經承租人丁○○發覺
          ，當庭表示要求「優先承買權」，依法  即生「形成
          權」的效力，則甲○○之違法買受系爭耕地，自屬無
          效，則其之登記自應塗銷，固不待言。惟在丁○○起
          訴甲○○塗銷登記，先經調解無效，因此起訴，至今
          涉訟已達10年之久，甲○○明知其之違法登記應屬無
          效，丁○○之優先承買權於86年1月3日以存證信函表
          明時，即形成效力。因此，本件訴訟只是塗銷登記的
          問題，對於原出賣人即地主戊○○  等人，已無權利
          存在，已過戶登記第三人甲○○在案，顯然事不關己
          ，因此，對其聲請調解毫無意義。而甲○○卻利用耕
          地三七五減租條例第26條之規定：起訴前須經調解之
          錯誤解釋藉以援用，而法院不分皂白，不論租地是否
          業已違法過戶登記第三人，均要求對原出賣人即地主
          予以調解為要件，顯然未深入探討土地是否已為過戶
          登記他人，其案情有別，逕認均須做無意義的調解（
          無效），致拖延訴訟長達10年，浪費訴訟資源，對此
          深感遺憾！
     （7）原判決以甲○○信任和解分割之結果，以為丁○○不
          會請求優先承買權乙節。此係甲○○自己的事，不能
          因此否定丁○○的「依法」請求優先承買權有所不合
          。尤其丁○○於86年1月3日以存證信函通知甲○○主
          張優先承買權在案，況在丁○○請求租賃關係訴訟中
          ，甲○○卻以「施暴毀損」丁○○耕地稻作，經苗栗
          地院88年易字第662號判決竊佔、毀損罪在案，故甲
          ○○之不法舉動，尤難令人茍同。因此  ，甲○○顯
          「非善意第三人」之情形可比。故原判決誤斷甲○○
          之「非法買受系爭地」應受保護，並認丁○○  之請
          求優先承買權，有違背誠信原則，顯然違背公理。
     （8）關於甲○○主張系爭293號地之農舍為不自任耕作等
          語乙節。
        按系爭293、294號土地並非本件請求優先承買權之土
          地，非本件訴訟繫屬之土地，甲○○自無另行主張就
          訴訟外之土地調查之理。何況甲○○係以違法取得系
          爭土地，當無權利保護的餘地，其於本件自不得主張
          任何權利，理之至明。
        退步言，前開房屋於三十五年間經原土地所有權人謝
          佳南之同意建蓋完成，為雜木構造，其後因老舊腐朽
          曾略加整修，迄今60餘年土地所有人即原出租人戊○
          ○等均無異議，再以耕地三七五減租條例係40年6月7
          日始公布施行，前開房屋早在該條例公布施行前35年
          間即經原土地所有人謝佳南同意建築完成使用，甲○
          ○以此主張丁○○於訴訟外之土地上建蓋房屋，違反
          耕地三七五減租條例未自任耕作之規定，租約無效，
          自有未合。
        按該293號土地非本案請求優先承買權的土地，其中3
          4坪於38年9月21日經土地所有權人謝佳南同意辦妥地
          上權設定契約，有該契約書可按。該34坪地建築房屋
          係無租，故該房屋基地非在租賃範圍內，此與租地範
          圍內未經出租人同意，擅自佔地建屋之情形有別，自
          不生不自任耕作之餘地，故甲○○之抗辯，殊非有理
          。
        退萬步言，如鈞院認甲○○繼受原出租人戊○○等人
          之權利，得於本件主張出租人之權利。惟依甲○○於
          原審95年2月16日庭訊時既主張其對鈞院88年度上字
          第210號租佃爭議事件確定判決前丁○○及其眾兄弟
          姊妹在系爭地有自任耕作之事實並無異議而為自認在
          案，其所爭執者厥為丁○○及其兄弟姊妹在該案判決
          確定（88年12月14日）後並未自任耕作，是甲○○即
          應就丁○○及其兄弟姊妹於88年12月14日後於系爭第
          289、289之5、291及第258號土地有未自任耕作等情
          舉證證明，殊無另行橫生枝節，礙及訴訟之進行，併
          此陳明。
     （9）關於甲○○抗辯丁○○及其兄弟姊妹無自耕能力乙節
          。茲甲○○係第三人，因謝廷堂等人密謀出賣甲○○
          未依法通知丁○○，則其買賣契約不得對抗丁○○，
          因丁○○自得依法主張優先承買權，並塗銷甲○○之
          買賣登記。按彼等買賣既屬無效，則甲○○既為第三
          人而非出賣人地主謝廷堂，當無得對承耕人主張無自
          耕能力或不自任耕作之權利，固不待言。原判決對於
          丁○○及其兄弟姊妹具有自耕能力，並無不自任耕作
          之情形，業經調查明確，在判決書上詳述在案，茲不
          贅陳。
    （10）關於甲○○主張優先承買權，應為相同買賣標的物即
          五筆土地，又買賣價格為6,000,000元非2,600,000元
          等語乙節。
        按80年5月15日甲○○與謝廷堂就系爭第268、289、2
          91、292、293等5筆土地之不動產買賣契約書，依其
          持分5分之1之買賣價格為650,000元，則全部持分即
          3,250,000元。故甲○○稱6,000,000元顯係自欺欺人
          。
        按黃、謝間就293號地並非辦理「買賣」過戶登記，
          其故意以虛偽的「贈與」登記而為辦理，因此，只能
          就其餘4筆土地即258、291、289、289之5號4筆土地
          請求優先承買權，此即鈞院88年上字第210號租佃爭
          議案民事判決主文所載之4筆土地有租賃關係存在，
          亦即就此4筆土地有優先承買權存在。其總價款合計
          為2,600,000元，故甲○○抗辯稱：為何不請求五筆
          土地之優先承買權存在？顯然係可歸責於甲○○之非
          法，將293號地辦理虛偽「贈與」登記之故，因此，
          甲○○之抗辯，殊非有理。
    （11）關於丁○○請求甲○○塗銷登記及對戊○○等人移轉
          登記不生合一確定之必要乙節。
        茲依最高法院發回指明兩者請求的標的並不相同，並
          非必須合一確定，因此，丁○○對於甲○○部分請求
          塗銷登記，與對戊○○等人請求所有權移轉登記，不
          生合一確定之情形。
        至於甲○○主張丁○○不自任耕作，對於戊○○等人
          有合一確定必要之共同利益等語乙節。
          按丁○○自任耕作之事證，前經敘明，茲不贅陳。又
          甲○○非系爭地共有人，而係第三人違法向原出租人
          戊○○等人買地，因此就該系爭地，自不得主張任何
          權利，不生合一確定主張共同利益之餘地。
二、被上訴人（即被告）甲○○方面：
  (一)、上訴之聲明：
    1.原判決不利上訴人甲○○及視同上訴人戊○○、謝國龍、
      乙○○、己○○、丙○○、辛○○之部分廢棄。
    2.上開廢棄部分，被上訴人丁○○在第一審之訴駁回。
    3.第一、二審及發回更審前第三審訴訟費用由被上訴人丁○
      ○負擔。
  (二)、答辯之聲明：
    1.上訴駁回。
    2.第二審及發回更審前第三審訴訟費用由上訴人丁○○負擔
      。
  (三)、陳述：
    1.丁○○前曾起訴請求確認其及兄弟姊妹等人就系爭土地有
      租賃關係及優先購買權存在，除謝郭錦鳳之外，丁○○及
      其餘兄弟姊妹業經鈞院以88年度上字第210號判決確認有
      租賃關係存在，然就優先購買權部分，因丁○○等人於該
      訴訟之一、二審程序中，始終未曾表明具體之承買條件，
      而經鈞院於上開判決中駁回，並經最高法院90年度上字第
      1980號裁定駁回確定在案，丁○○等人當時並無不能提出
      具體承買條件之合理事由，經法院判決駁回確定之後，該
      項訴訟標的已經實體審理而生既判力，丁○○自不得再次
      起訴主張，否則即係違反一事不再理之原則。
    2.丁○○眾兄弟姊妹於79年共同繼承系爭租賃關係，及協議
      分割渠等繼承系爭耕地之應有部分時，其中丁○○於繼承
      時仍任職於台灣肥料新竹五廠，至84年5月1日始退休；訴
      外人謝阿坪於繼承時仍任職於台灣電力公司，至86年2月
      始退休；訴外人謝辛癸於繼承時仍任職於中國石油公司，
      至85年10月始退休；訴外人郭謝滿香更是早就嫁為人婦，
      無自耕能力；丁○○等人於繼承時，顯然無法自任耕作，
      租賃契約應歸於無效；另丁○○雖主張訴外人謝宜塤於71
      年2月即已退休且職業變更為自耕農，然其於68年10月8日
      起即已自系爭耕地附近遷居於苗栗市，距系爭耕地甚遙，
      無法自任耕作。至訴外人謝圓妹曾任苗栗縣公館鄉之鄉民
      代表，期間皆是僱工耕作，近年來因年老體衰更是全權交
      由工人處理，其僅負責巡水、割草，租賃契約均應歸於無
      效。
    3.至鈞院88年度上字第210號乙案就租賃關係存否之審理過
      程中，僅將爭點攻防集中在「飲食田」之法律關係為何，
      並未就「丁○○是否於系爭土地自任耕作」闡明甲○○知
      悉並給予甲○○辯論之機會，事後並直接以甲○○未否認
      作為認定租賃關係存在之基礎，此判決顯然對甲○○產生
      嚴重突襲。又甲○○於本案原審審理時，表示僅就丁○○
      及訴外人謝宜塤等人於鈞院88年度上字第210號乙案88年1
      1月30日事實審言詞辯論終結後是否自任耕作，為爭執重
      點，乃係基於尊重既判力之立場，並不代表甲○○即「自
      認」88年11月30日前丁○○及訴外人謝宜塤等人仍有於系
      爭耕地上自任耕作。
    4.況甲○○於80年間向出賣人即視同上訴人戊○○等人以總
      價6百多萬元之價格買受系爭土地，當時出賣人表示系爭
      土地並無租賃關係存在，僅依土地法第34條之1之規定以
      口頭通知其他共有人，然丁○○等其他共有人則以價格太
      貴而表示不願優先承買，故在鈞院88年度上字第210號乙
      案判決確認兩造於系爭土地上存有租賃關係前，甲○○及
      出賣人等人並無任何違法之處；縱嗣後鈞院88年度上字第
      210號乙案確認兩造間於系爭土地上存有租賃關係，而造
      成出賣人未依耕地三七五減租條例第15條以「書面」通知
      耕地承租人之違誤，然並不可以今日之是，指昨日為非，
      故丁○○縱然可依耕地三七五減租條例第15條之規定行使
      優先承買權，但並不表示甲○○買受系爭土地之過程有何
      違法，丁○○主張甲○○本無任何權利存在，顯為對法律
      之誤解。
    5.又甲○○在買受系爭土地之後，曾於85年11月28日對丁○
      ○及其兄弟姊妹提起分割共有物之訴（臺灣新竹地方法院
      85年度訴字第1430號），目的係為排除謝宜塤等人於系爭
      土地之耕作，並進而取得所有權加以使用收益，嗣經雙方
      達成民事上和解；若謂甲○○和解分割共有物後，在其所
      分得之土地上仍存有耕地租賃關係而無法使用收益，顯非
      甲○○請求分割之本意，是以該和解筆錄始會註明「兩造
      其餘請求拋棄」之文字，以徹底解決存否不明之租賃關係
      。丁○○既已於該分割和解中合意「終止」與甲○○間存
      有重大爭議之租賃關係，當然亦無優先承買權可供主張，
      且丁○○於逾10年之期間內並未行使優先購買權，更足證
      其已無行使此項權利之意思。另上開期間內物價變動甚大
      ，丁○○於分割共有物事件和解逾7年後復行起訴主張優
      先承買，顯然違反誠實信用原則等語，資為抗辯，並聲明
      求為：駁回上訴人於原審之訴。
    6.原審認本件丁○○就系爭第258地號之請求，因原土地所
      有權人即訴外人謝廷堂、視同上訴人戊○○、丙○○、庚
      ○○等人出賣該土地應有部分2740分之1320予甲○○時，
      並未以書面徵詢丁○○是否主張優先承買權，因而認丁○
      ○請求確認其就系爭第258地土地應有部分2740分之1320
      有優先承買權存在，及塗銷甲○○與訴外人謝廷堂、視同
      上訴人戊○○、丙○○、庚○○等人間就該筆土地所為之
      所有權移轉登記，回復登記予視同上訴人戊○○、丙○○
      、庚○○與訴外人謝廷堂之繼承人即視同上訴人乙○○、
      己○○、辛○○等6人所有，暨命視同上訴人戊○○等6人
      於丁○○給付1205,575元之買賣價金時，將該筆土地所有
      權移轉登記予丁○○所有，為有理由；至丁○○就其餘系
      爭第289、289之5、291地號等3筆土地請求部分，則認丁
      ○○行使權利係違背誠實信用方法，為無理由因而駁回該
      部分之請求。因而判決如原審判決主文第1項至第4項所示
      。原審判決主文第1項至第3項部分，有所違誤，至於原審
      判決主文第4項，並無不合。爰上訴及答辯聲明如上述。
    7.於本院補充辯稱：
     （1）本件丁○○於起訴前未就視同上訴人戊○○等人申請
          耕地租佃委員會之調解，起訴程序有無欠缺？
        按「出租人與承租人間因耕地租佃發生爭議時，應由
          當地鄉（鎮、市、區）公所耕地租佃委員會調解；調
          解不成立者，應由直轄市或縣(市)政府耕地租佃委員
          會調處；不服調處者，由直轄市或縣(市)政府耕地租
          佃委員會移送該管司法機關，司法機關應即迅予處理
          ，並免收裁判費用。前項爭議案件非經調解、調處，
          不得起訴。」，耕地三七五減租條例第26條第1項、
          第2項前段定有明文。且按「出租耕地出賣時，出租
          人與承租人因優先承買權發生之爭議，屬於租佃爭議
          之一種，依耕地三七五減租條例第26條第2項規定，
          非經耕地租佃委員會調解調處，不得起訴。原審未查
          明上訴人在起訴前有否經耕地租佃委員會調解調處，
          以認定其起訴是否合法，而遽就實體上為判決，不無
          可議。」，最高法院72年台上字第486號判例、84年
          度台上字第274號裁判要旨（見鈞院卷98、99頁上證
          一）可資參照。且租佃爭議事件起訴前未經耕地租佃
          委員會調解調處者，此訴訟要件不備要屬不能補正（
          見鈞院卷100頁上證二之最高法院88年台抗字第653號
          裁判要旨）。
        本件耕地優先承受權是否存在，依最高法院72年台上
          第486號判例意旨，屬於耕地三七五減租條例之「租
          佃爭議」，於起訴前應經耕地租佃委員會調解、調處
          ，且調解、調處之對象應為耕地原出租人與承租人。
          丁○○縱令於87年間曾以甲○○為相對人聲請優先承
          受權爭議調處云云，惟甲○○並非系爭耕地原出租人
          ，系爭耕地原出租人係戊○○、謝廷堂、庚○○、丙
          ○○4人。且系爭耕地原出租人戊○○、謝廷堂、庚
          ○○、丙○○對於承租人丁○○等人是否有優先承受
          權亦有爭執。丁○○於87年間僅以甲○○為相對人聲
          請優先承受權爭議調處，聲請調解對象顯然錯誤，不
          生起訴前曾經合法調解、調處之效力：
          (甲)按「出租人與承租人間因耕地租佃發生爭議時，應
            由當地鄉（鎮、市、區）公所耕地租佃委員會調解
            ；調解不成立者，應由直轄市或縣(市)政府耕地租
            佃委員會調處；不服調處者，由直轄市或縣（市）
            政府耕地租佃委員會移送該管司法機關，…」，耕
            地三七五減租條例第26條第1項定有明文，可知該
            條文所示應經耕地租佃委員會調解、調處之對象為
            耕地出租人與承租人。本件耕地優先承受權是否存
            在，依最高法院72年台上第486號判例意旨，屬於
            耕地三七五減租條例之「租佃爭議」，於起訴前應
            經耕地租佃委員會調解、調處。經查：本件丁○○
            起訴主張：系爭第258、289、289之5、291地號等
            土地（之應有部分），原係戊○○、謝廷堂、庚○
            ○、丙○○所有，惟為丁○○等人租用系爭土地耕
            作，詎戊○○、謝廷堂、庚○○、丙○○於80年間
            私行出售系爭土地（之應有部分）予甲○○，拒絕
            告知出售價格，致使渠等承租人即丁○○等人無法
            行使優先承受權云云，可知承租人丁○○等人欲行
            使優先承買權爭議，係因系爭土地「出租人」戊○
            ○、謝廷堂、庚○○、丙○○私行出售系爭土地（
            之應有部分）予甲○○而肇生，此際依耕地三七五
            減租條例第26條第1項規定應行調解、調處者，係
            系爭土地「出租人」即出賣人戊○○、謝廷堂、庚
            ○○、丙○○與「承租人」即丁○○等人。蓋因耕
            地三七五減租條例第15條所定耕地承租人優先承買
            權，存在於耕地出租人（即出賣人）與承租人間，
            由耕地承租人向出租人（即耕地出賣人）行使之，
            因此優先承買權租佃爭議，應行調解、調處者，係
            耕地出租人（即出賣人）與承租人。
          (乙)丁○○既依耕地三七五減租條例第15條第3項規定
            爭執系爭土地買賣契約及移轉所有權之效力，甲○
            ○對於丁○○而言，即非耕地三七五減租條例第26
            條第1項所謂「出租人」，蓋因耕地承租人行使優
            先承買權之結果，買賣關係將存在於土地「原出租
            人」及承租人間，因此，行使優先承買權租佃爭議
            調解、調處時，應以土地「原出租人」為耕地三七
            五減租條例第26條第1項所規定應行調解調處程序
            之出租人，甲○○即非適格之出租人。
          (丙)綜上所陳，甲○○對於丁○○而言，並非耕地出租
            人，丁○○於87年間僅以甲○○為相對人聲請優先
            承受權爭議調處，聲請調解對象顯然錯誤，不生起
            訴前曾經合法調解、調處之效力。
        關於丁○○訴請甲○○「塗銷」系爭土地所有權移轉
          登記的部分，依據最高法院72年台上字第486號判例
          意旨，亦屬於系爭土地（原）出租人戊○○、謝廷堂
          、庚○○、丙○○與承租人丁○○等人之租佃爭議範
          疇，丁○○等人仍應踐行對（原）出租人戊○○、謝
          廷堂、庚○○、丙○○聲請調解、調處之程序，否則
          即欠缺起訴程式：
          (甲)依最高法院72年台上字第486號判例意旨：【按出
            租耕地出賣時，出租人與承租人因優先承買權發生
            之爭議，屬於租佃爭議之一種，依耕地三七五減租
            條例第26條第2項規定，非經耕地租佃委員會調解
            調處，不得起訴。本件上訴人主張，祭祀公業游良
            興曾將其所有訟爭○○縣○○市○○段○○地號土
            地，出租與伊等合夥經營之四維農園，作為種植畜
            牧與蓋建房舍之用，詎該公業竟未通知伊等是否優
            先承買，而將該土地出賣與被上訴人趙信宏、趙榮
            福、張雪英（下稱趙信宏等），並辦畢移轉登記，
            顯屬不合等情，求為確認伊等就訟爭土地有優先承
            買權存在，並「命被上訴人趙信宏等塗銷該土地移
            轉登記」，及命被上訴人游萬生（祭祀公業游良興
            管理人）將該土地以同一條件出賣與伊等，且辦理
            移轉登記之判決，自屬租佃爭議之一種。原審未查
            明上訴人在起訴前有否經耕地租佃委員會調解調處
            ，以認定其起訴是否合法，而遽就實體上為判決，
            不無可議，應認為有廢棄發回之原因。】等語以觀
             ，可見耕地承租人行使優先承買權請求第三人塗
            銷耕地所有權移轉登記，亦屬耕地原出租人與承租
            人間優先承買權租佃爭議，依耕地三七五減租條例
            第26條第1項規定，自應經耕地原出租人與承租人
            調解、調處後，原出租人始可提起確認優先承買權
            、塗銷耕地所有權移轉登記之租佃訴訟。
          (乙)關於丁○○訴請甲○○「塗銷」系爭土地所有權移
            轉登記的部分，依據最高法院72年台上字第486號
            判例意旨，亦屬於系爭土地（原）出租人戊○○、
            謝廷堂、庚○○、丙○○與承租人丁○○等人之租
            佃爭議範疇，丁○○等人仍應踐行對（原）出租人
            戊○○、謝廷堂、庚○○、丙○○聲請調解、調處
            之程序。依卷證資料顯示丁○○本件起訴前未曾對
            於（原）出租人戊○○、謝廷堂、庚○○、丙○○
            聲請行調解、調處程序，其起訴自欠缺合法程式，
            應予駁回。
        依最高法院88年台抗字第653號裁定要旨（前述上證
          二），租佃爭議事件起訴前未經耕地租佃委員會調解
          、調處者，此訴訟要件不備要屬不能補正，無得於訴
          訟繫屬中補正之。故丁○○於86年間提起確認耕地租
          賃權存在訴訟（台灣新竹地方法院86年度重訴字第8
          號），於起訴前未經耕地租佃委員會調解、調處，旋
          即為台灣苗栗地方法院裁定駁回，並未於訴訟繫屬中
          命丁○○補正調解、調處程序，益可見租佃爭議未經
          合法調解、調處即欠缺起訴合法要件，且屬不能補正
          事項，無得於訴訟繫屬中補正之。
        再按起訴要件是否欠缺，即起訴是否合於法定之要件
          ，係屬法院應依職權調查之事項。故本件丁○○是否
          於起訴前已經合法調解、調處程序，合於起訴要件，
          為法院應依職權調查之事項，本不待當事人即被告之
          主張，根本無丁○○所指拖延訴訟之可言！又丁○○
          抗辯謂系爭土地已過戶登記，對原出賣人提處已無調
          處實益，只能對甲○○調處云云。惟查：耕地承租人
          依耕地三七五減租條例第15條行使優先承買權的結果
          ，買賣關係因此將存在於土地出租人及承租人間，且
          本件土地已過戶登記與甲○○，丁○○行使優先承買
          權之結果，將使甲○○與系爭土地原出租人戊○○、
          謝廷堂、庚○○、丙○○等人間已成立之買賣關係溯
          及失效，系爭土地原出租人戊○○等人對於甲○○須
          依民法第349條、第353條負權利瑕疵擔保責任（準用
          債務不履行之效果），此對於系爭土地原出租人戊○
          ○等人之權益影響甚鉅，豈會無調解之實益？因此丁
          ○○稱系爭土地原出租人戊○○等人無調解實益云云
          ，顯無可採。
     （2）丁○○對於系爭第289、289之5、291號土地，權利範
          圍各均5分之4、同段258號土地權利範圍2740分之132
          0，並無優先承買權存在：
        丁○○與戊○○等人就系爭耕地租賃契約有無效之情
          形，丁○○自無優先承買權。
          本件經鈞院前審即96年度重上字第50號乙案，囑託苗
          栗地政事務所複丈結果，門牌號碼苗栗縣公館鄉鶴岡
          村92號建物確有佔用系爭第293地號土地之情事，堪
          認被上訴人丁○○與訴外人謝宜塤等人於系爭承租之
          耕地上有房屋供親族居住之事實，超過農舍目的使用
          ，難認於系爭耕地上自任耕作，而使原有之耕地租賃
          契約歸於無效。丁○○等人主張與（系爭耕地原出租
          人）戊○○等人有租賃關係存在云云，自無理由，本
          件渠等對於（系爭耕地原出租人）戊○○等人自不得
          主張優先承買權：
          (甲)按「佃農在承租耕地上固允許有農舍之存在。但茲
            所謂農舍，乃以便利耕作而設，並不以解決佃農家
            族實際居住問題為目的」（參照最高法院64年台上
            字第571號判例）。次按「耕地三七五減租條例第1
            6條第1項所謂承租人應自任耕作，係指承租人應以
            承租之土地供自己從事耕作之用而言；如承租人以
            承租之土地建築房屋居住或供其他非耕作之用者，
            均不在自任耕作之列，應構成同條第2項所定原訂
            租約無效之原因」（參照最高法院70年台上字第46
            37號判例、92年台上字第2542號判決意旨）。
          (乙)查系爭第293號土地，係丁○○與訴外人謝宜塤等
            人繼承其父謝廷睦之承租權之系爭耕地之其中一部
            。依原審於95年7月21日前往系爭耕地現場履勘結
            果，系爭第293地號土地蓋有鶴岡村92號建物、庭
            院供謝圓妹、謝阿坪居住（見原審(三)卷800頁、806
            頁），並經鈞院前審囑託苗栗地政事務所複丈結果
            ，門牌號碼鶴岡村92號建物確有佔用系爭第293號
            土地之情事。而公館鄉鶴岡村92號建物，係於本件
            土地買賣（民國80年間）前，即已存在，為丁○○
            自承在案。且查：丁○○於原審具狀稱：「原告眾
            兄弟姊妹故居即在系爭地中央」（見原審(三)卷761
            頁倒數第4行）、「原告之故居就座落於系爭地之
            中間（即系爭地在屋前屋後）」（見原審(三)卷824
            頁第1行），觀諸鈞院卷前審附苗栗地政事務所土
            地複丈成果圖，該建物確為系爭第258、289、289
            之5、291、292、293號土地所包圍，丁○○並自承
            該建物為謝氏兄弟姊妹的「故居」，堪認丁○○與
            訴外人謝宜塤等人於系爭承租之耕地上一部有房屋
            供自己與親族居住之事實，超過農舍目的使用，難
            認於系爭耕地上自任耕作，而使原有之耕地租賃契
            約全部歸於無效。丁○○等人主張與（系爭耕地原
            出租人）戊○○等人有租賃關係存在云云，自無理
            由，本件渠等對於（系爭耕地原出租人）戊○○等
            人自不得主張優先承買權。
          (丙)本件甲○○主張：丁○○不得對於系爭耕地原出租
            人即出賣人（視同上訴人戊○○、庚○○、丙○○
            等人）主張行使優先承買權，此核與鈞院88年度上
            字第210號確定判決之既判力並無衝突之處：
            第一、按「民事訴訟法第400條第1項規定確定判決
              之既判力，除經裁判之抵銷數額外，惟於判決主
              文所判斷之訴訟標的，始可發生。若訴訟標的以
              外之事項，縱令與為訴訟標的之法律關係有影響
              ，因而於判決理由中對之有所判斷，該判決雖經
              確定，自不能認此項判斷有既判力」（參照最高
              法院著有87年台上字第486號判決意旨）。
            第二、兩造優先承買權訴訟即鈞院88年度上字第21
              0號確定判決之既判力僅及於丁○○等人與甲○
              ○之間就系爭土地有耕地租賃權存在，由於既判
              力僅能就前後訴訟案件同一當事人、同一訴訟標
              的有其拘束力，而本件甲○○以丁○○等人其前
              於系爭耕地上有超過農舍目的之房屋存在，有不
              自任耕作之情形，違反耕地三七五減租條例第16
              條規定（詳參甲○○97年6月5日民事準備書狀第
              6至9頁之述），丁○○等人與系爭耕地前所有
              權人即戊○○、謝廷堂、庚○○、丙○○縱有耕
              地租賃契約關係，亦因之無效，丁○○等人自不
              得對於系爭耕地出賣人戊○○、謝廷堂、庚○○
              等人主張優先承買權，衡諸前揭實務判解，此與
              鈞院88年度上字第210號確定判決之既判力並無
              衝突。因此，丁○○等人是否因於系爭耕地上有
              超過農舍目的之房屋存在，有不自任耕作致使耕
              地租約無效之情形，而不得對於系爭耕地原出租
              人即出賣人（視同上訴人戊○○、庚○○、丙○
              ○等人）主張行使優先承買權，誠係鈞院應予審
              究之爭點事項。
          (丁)且按本件訴訟標的（優先承買權是否存在）對於原
            審被告須合一確定，而有民事訴訟法第56條第1項
            之適用。本件甲○○主張：丁○○等人因於系爭耕
            地上有超過農舍目的之房屋存在，有不自任耕作致
            使耕地租約無效之情形，而不得對於系爭耕地原出
            租人即出賣人（視同上訴人戊○○、庚○○、丙○
            ○等人）主張行使優先承買權，此一行為係有利於
            甲○○同造全體，其效力為視同上訴人戊○○、庚
            ○○、乙○○、丙○○、己○○、謝艷花亦同為上
            開主張，併此陳明。
        丁○○並非以甲○○與系爭土地原出租人戊○○、謝
          廷堂、庚○○、丙○○等人買賣契約「同樣賣典條件
          行使優先承買權，而與耕地三七五減租條例第15條第
          1項規定不合。
          (甲)耕地三七五減租條例第15條第1項所謂賣典條件，
            係指出租人與他人間所訂契約條件或他人承諾之條
            件而言。最高法院52年台上字第3504號判例著有明
            文。
          (乙)第查買賣契約成立最重要之要件為買賣雙方就「買
            賣標的物」及「價金」之意思表示合致，故前述耕
            地承租人得依耕地三七五減租條例第15條第1項規
            定請求以「（同樣）賣典條件」訂立買賣契約，自
            限於耕地承租人聲明以「同樣價金」承買「相同買
            賣標的物」的情形，始得謂「（同樣）賣典條件」
            （參照最高法院86年台上字第3122號裁判要旨，上
            證三）。
          (丙)經查：本件甲○○係於80年間，向謝廷堂、庚○○
            、戊○○、丙○○以總價600多萬元之價格，買受
            系爭第258、289、289之5、291、292等5筆土地之
            持分；惟丁○○所提出承買條件則為僅以2,600,00
            0元購買系爭第258、289、289之5、291號4筆土地
            之持分而已，明顯「非」與上開甲○○與謝廷堂、
            庚○○、戊○○、丙○○於80年間訂立之土地買賣
            契約為「同樣賣典條件」，揆諸前開說明，丁○○
            自不得主張其就系爭第258、289、289之5、291號4
            筆土地有優先承買權，蓋因本件甲○○與謝廷堂、
            庚○○、戊○○、丙○○間就上開5筆土地僅成立
            「一個買賣契約」，非五個不同的買賣契約故也。
        丁○○顯以損害他人為目的，違反誠信原則。
          (甲)茲查：
            第一、甲○○係於80年6月間向戊○○等人買受系
              爭土地，因其就系爭第289、289之5、291號及同
              段第292、293號土地，與丁○○及訴外人謝阿坪
              、謝圓妹、謝辛癸、郭謝滿香、謝宜塤、謝郭錦
              鳳等人同為共有人，乃於85年11月間提起分割共
              有物之訴（台灣新竹地方法院85年度訴字第1430
              號），並於86年8月25日達成前開訴訟上和解（
              原審(一)卷341至343頁）在案，甲○○就系爭第28
              9、289之5、291號土地向戊○○等人所買受者，
              原本僅為應有部分5分之4，丁○○及訴外人謝阿
              坪等人則持有5分之1。而在前述分割共有物訴訟
              程序繫屬中之86年1月3日，丁○○等人即以存證
              信函寄達甲○○、戊○○等人（即原審(三)卷890
              、895至896頁），略稱：「（系爭土地）茲查丙
              ○○等4人就渠等持分額4/5於80年7月間出賣予
              台端（甲○○）時並未依法定程序通知優先購買
              權人」、「（系爭土地）自祖父謝佳南時代起即
              由本人等共同耕作迄今已逾40餘年，惟台端等（
              按：戊○○、謝廷堂、庚○○、丙○○）於80年
              6月間在未告知下將上開土地持分5分之4出賣與
              甲○○，本人於接到調解通知始知上情，並於調
              解中主張依同樣條件優先購買，但不被接受，致
              調解不成立。…本人等茲再鄭重聲明：願依同樣
              條件購買上開土地」等語，可知至遲於86年1月3
              日以前，丁○○等人已知系爭土地業為甲○○所
              買受，且丁○○等人自知享有優先承買權（按：
              此係退萬步言倘認丁○○等人與系爭耕地出賣人
              戊○○、謝廷堂、庚○○、丙○○之耕地租賃關
              係一直有效存在，並非甲○○自認）。倘丁○○
              欲行使優先承買權，即得逕行起訴加以請求，或
              可於該分割共有物訴訟事件中堅持主張有優先承
              買權存在，而基於相對物權效力否定系爭土地上
              訴人甲○○係所有權人，促使承審法院以甲○○
              並非系爭土地所有人（共有人）為由駁回甲○○
              之分割共有物訴訟。然而最終丁○○於86年8月
              25 日與甲○○就系爭土地共有物分割事件和解
              ，堪信丁○○有放棄優先承買權而承認系爭土地
              甲○○係所有權人之意。準此以觀，丁○○嗣後
              於前案、本件復翻異主張有優先承買權存在云云
              ，實與誠信原則有違！
            第二、況前揭分割共有物訴訟和解方案係以交換土
              地持分之方式，丁○○等人將渠等就系爭第289
              、289之5、291號土地應有部分5分之1移轉予甲
              ○○所有，並換取甲○○就同段第292、293號土
              地之應有部分，形成系爭第289、289之5、291號
              土地成為甲○○單獨所有、系爭292、293號土地
              成為丁○○等人共有。而查，80年間甲○○向戊
              ○○、謝廷堂、庚○○、丙○○買受之土地為系
              爭258、289、289之5、291、292、2936筆土地持
              分，而丁○○等人於86年8月關於分割共有物訴
              訟事件與甲○○達成訴訟上和解協議分割後取得
              其中系爭292、293號土地權利範圍全部以後，丁
              ○○等人已不可能再依與80年間「同樣賣典條件
              」（買賣標的物必須同為系爭258、289、289之5
              、29 1、292、2936筆土地持分）行使渠所謂優
              先承買權，參諸最高法院52年台上字第3504號判
              例、86年台上字第3122號裁判要旨，丁○○已不
              得主張其就系爭第258、289、289之5、291號共
              4筆土地有優先承買權。此乃因已非80年間戊○
              ○、謝廷堂、庚○○、丙○○之賣典條件故也。
            第三、承上所述，丁○○於86年8月間與甲○○就
              系爭土地共有物分割事件和解，堪信丁○○有放
              棄優先承買權而承認系爭土地甲○○係所有權人
              之意；況前揭訴訟上和解實行之結果，丁○○等
              人已不可能再依與80年間「同樣賣典條件」行使
              渠所謂優先承買權，此與丁○○基於誠信原則已
              不得再主張行使優先承買權，恰為一體兩面，論
              理互通。
          (乙)依鈞院所調取新竹地方法院85年度訴字第1430號分
            割共有物訴訟事件卷宗，丁○○等人於上開訴訟答
            辯狀（上證四，即上開分割共有物事件卷62、63頁
            ）略稱：「原告（甲○○）於80年6月10日向共有
            人謝廷堂、丙○○、戊○○、庚○○等購買其應有
            部分5分之4時，明知答辯人等（丁○○等人）係優
            先購買權人，惟渠等竟未依法通知是否願依『同樣
            條件』優先承買，…其所有權之移轉顯然違法，答
            辯人等已依法對原告提起確認優先承買權存在及租
            賃關係存在之訴訟，於確認之訴終結前，請鈞院准
            予暫停審理」云云，倘丁○○欲行使優先承買權，
            即得逕行起訴加以請求，或可於該分割共有物訴訟
            事件中堅持主張有優先承買權存在，而基於相對物
            權效力否定系爭土地甲○○係所有權人，促使承審
            法院即新竹地方法院以甲○○並非系爭土地所有人
            （共有人）為由駁回甲○○之分割共有物訴訟，且
            丁○○等人當時確實已於86年1月間（上開分割共
            有物事件繫屬中）另行向臺灣新竹地方法院提起確
            認優先承買權存在及租賃關係存在之訴訟（見鈞院
            卷108至111頁之上證五起訴狀影本，即上開分割共
            有物事件卷宗77、78頁）。然而，因最終丁○○於
            86年8月25日與甲○○就系爭土地共有物分割事件
            和解，此舉與丁○○主張優先承買權否認系爭土地
            甲○○係所有權人之意旨相悖，且渠等與甲○○達
            成訴訟上和解協議分割後取得其中292、293號土地
            權利範圍全部以後，丁○○等人已無得再依與80年
            間「同樣賣典條件」（買賣標的物必須同為系爭25
            8、289、289之5、291、292、293六宗土地持分）
            而無從再合法行使渠所謂優先承買權，堪信丁○○
            等人有放棄優先承買權而承認系爭土地甲○○係所
            有權人之意。
          (丙)況查：
            第一、丁○○等人於86年1月間（上開分割共有物
              事件繫屬中）另行提起確認優先承買權存在及租
              賃關係存在之訴訟，因起訴前未經合法調解、調
              處而旋遭裁定駁回（新竹地方法院86年度重訴字
              第8號裁定），其後丁○○等人於86年8月25日與
              甲○○就系爭土地共有物分割事件和解，該段期
              間內丁○○等人並未另行就優先承買權等爭議聲
              請耕地租佃委員會調解、調處、提起民事訴訟，
              反而於86年8月25日與甲○○和解協議分割共有
              物，此實堪認丁○○等人確有捨棄行使與80年間
              「同樣賣典條件」之優先承買權之意，否則丁○
              ○等人何不於上開分割共有物事件繫屬中再接再
              厲主張行使「同樣賣典條件」之優先承買權並起
              訴取得，以說服法院謂甲○○取得系爭土地所有
              權係無效而不得請求分割共有物？而竟與甲○○
              訴訟上和解，使渠等無得再依與80年間「同樣賣
              典條件」而無從再合法行使渠所謂優先承買權？
            第二、況甲○○於上揭分割共有物事件和解過程中
              ，與丁○○等人達成協議，甲○○已退讓112平
              方公尺之土地予丁○○等人（上證六，即上開分
              割共有物事件卷宗118、120頁），再觀諸丁○○
              等人依和解筆錄取得系爭292、293號土地之全部
              權利後，竟事後於87年間以甲○○為相對人，聲
              請耕地租佃委員會調解、調處、提起優先承買權
              民事訴訟云云，企圖攫取甲○○系爭第289、289
              之5、291地號土地之權利，準此以觀，丁○○等
              人無得再依與80年間「同樣賣典條件」而無從再
              合法行使渠所謂優先承買權，復要求甲○○退讓
              11 2平方公尺之土地面積予渠等，於和解分割系
              爭土地後，又藉故藉詞行使優先承買權云云，承
              前說明，除與耕地三七五減租條例第15條所定「
              同樣賣典條件」之要件不合以外，且丁○○此舉
              意圖使系爭耕地重回分割共有物事件和解成立前
              共有、細分之狀態，違反公共利益，亦圖損害甲
              ○○，明顯違反誠信原則。
     （3）丁○○訴請塗銷就系爭土地上之所有權移轉登記，暨
          請求視同上訴人戊○○等應就系爭土地與丁○○依照
          與甲○○、戊○○等人買賣契約「同一條件」訂立買
          賣契約，此係行使優先承買權之法律效果，當以優先
          承買權存在且行使合法為前提。丁○○並無優先承買
          權存在，既如前陳。則丁○○上開訴請，即屬無理由
          ，不能准許。
     （4）本件最高法院98年台上字第629號判決發回意旨其中
          ：「按所謂訴訟標的對於數人必須合一確定，係指法
          院就對訴訟標的之法律關係，對於該數人之全體，在
          法律上必須為一致之判決而言，不許法院對該數人就
          同一法律關係，分別為岐異之裁判。若訴訟標的對於
          數人並非必須合一確定，僅在理論上，法院對之應為
          一致之判決者，尚非必要共同訴訟。查本件上訴人丁
          ○○請求確認就系爭四筆土地應有部分有優先承買權
          存在部分，雖對被上訴人（含甲○○及視同上訴人戊
          ○○等人）請求為一致之判決，惟其對甲○○另請求
          塗銷系爭四筆土地應有部分，以回復為戊○○等三人
          與乙○○等三人所有，其對戊○○等三人與乙○○等
          三人另請求系爭四筆土地應有部分之移轉登記，此二
          部分請求之標的並不相同，似非必須合一確定。」，
          認定丁○○對甲○○請求塗銷系爭四筆土地應有部
          分，以回復為戊○○等三人與乙○○等三人所有；
          丁○○對戊○○等三人與乙○○等三人另請求系爭四
          筆土地應有部分之移轉登記，此二部分請求之標的並
          不相同，非必須合一確定，當屬的論。
     （5）丁○○訴請塗銷就系爭土地上之所有權移轉登記，暨
          請求視同上訴人等應就系爭土地與丁○○依照與甲○
          ○、視同上訴人戊○○等人買賣契約「同一條件」訂
          立買賣契約並移轉登記予伊，此係行使優先承買權後
          所發生之法律效果，同以優先承買權存在且行使合法
          為前提。丁○○並無優先承買權存在，且其關於本件
          租佃爭議於原審起訴前未經合法調解調處，均已詳甲
          ○○辯論意旨狀所陳。丁○○本件訴請確認優先承買
          權存在既無理由，關於丁○○訴請塗銷就系爭土地上
          之所有權移轉登記，暨請求被上訴人等應就系爭土地
          與上訴人依照與甲○○、戊○○等人買賣契約「同一
          條件」訂立買賣契約，此二部分請求之標的並不相同
          ，法理上固非必須合一確定，然在理論上，法院對之
          仍應為一致（同予駁回）之判決。因此，本件最高法
          院上開發回意旨，對於本件訴訟之結論，並無影響。
三、視同被上訴人戊○○等六人均未於最後言詞辯論期日到場，
    據戊○○其於本院98年9月2日言詞辯論期日之陳述，及98年
    9月2日提出之民事辯論意旨狀記載稱：
  (一)、上訴之聲明：
    1.原判決不利上訴人甲○○及視同上訴人戊○○、謝國龍、
      乙○○、己○○、丙○○、辛○○之部分廢棄。
    2.上開廢棄部分，被上訴人丁○○在第一審之訴駁回。
    3.第一、二審及發回更審前第三審訴訟費用由被上訴人丁○
      ○負擔。
  (二)、答辯之聲明：
    1.上訴駁回。
    2.第二審及發回更審前第三審訴訟費用由上訴人丁○○負擔
      。
  (三)、陳述：
    1.本件丁○○原審起訴欠缺合法要件：
    （1）本件丁○○縱令於87年間曾以甲○○為相對人聲請優
         先承受權爭議調處云云，惟甲○○並非系爭耕地原出
         租人，系爭耕地原出租人係戊○○、謝廷堂、庚○○
         、丙○○四人。且系爭耕地原出租人戊○○、謝廷堂
         、庚○○、丙○○對於承租人丁○○等人是否有優先
         承買權亦有爭執。丁○○於87年間僅以甲○○為相對
         人聲請優先承受權爭議調處，聲請調解對象顯然錯誤
         ，不生起訴前曾經合法調解、調處之效力，依耕地三
         七五減租條例第26條第1、2項前段規定、最高法院72
         年台上字第486號判例、84年台上字第274號裁判要旨
         、88年台抗字第653號裁判要旨。本件丁○○原審起訴
         欠缺合法要件，應予駁回。
    （2）又丁○○抗辯謂系爭土地已過戶登記，對原出賣人提
         處已無調處實益，只能對甲○○調處云云。惟查：耕
         地承租人依耕地三七五減租條例第15條行使優先承買
         權的結果，買賣關係因此將存在於土地出租人及承租
         人間，且本件土地已過戶登記與甲○○，丁○○行使
         優先承買權之結果，將使甲○○與系爭土地原出租人
         戊○○、謝廷堂、庚○○、丙○○等人間已成立之買
         賣關係溯及失效，系爭土地原出租人戊○○等人須依
         民法第349條、第353條負權利瑕疵擔保責任（準用債
         務不履行之效果），此對於系爭土地原出租人戊○○
         等人之權益影響甚鉅，豈會無調解之實益？因此丁○
         ○稱系爭土地原出租人戊○○等人無調解實益云云，
         顯無可採。
    2.丁○○與戊○○等人就系爭耕地租賃契約有無效之情形，
      丁○○自無優先承買權：
    （1）本件依鈞院88年度上字第210號確定判決之理由內，認
         定戊○○、謝廷堂、庚○○、丙○○四人前就係爭土
         地與丁○○等人有耕地租賃關係存在云云。惟鈞院88
         年度上字第210號確定判決之既判力僅及訴訟當事人即
         丁○○等人與甲○○之間就系爭土地有耕地租賃權存
         在，由於既判力僅能就前後訴訟案件同一當事人、同
         一訴訟標的有其拘束力。至於視同上訴人戊○○等人
         ，並非該案件訴訟當事人，亦未參加訴訟（當時法院
         亦未為訴訟告知通知命參加訴訟），視同上訴人戊○
         ○等人自不受該確定判決理由內事實、法律關係認定
         之拘束，而可提出新的攻擊防禦方法，合先陳明。
    （2）按「佃農在承租耕地上固允許有農舍之存在。但茲所
         謂農舍，乃以便利耕作而設，並不以解決佃農家族實
         際居住問題為目的」，最高法院64年台上字第571號判
         例可參。次按「耕地三七五減租條例第16條第1項所謂
         承租人應自任耕作，係指承租人應以承租之土地供自
         己從事耕作之用而言；如承租人以承租之土地建築房
         屋居住或供其他非耕作之用者，均不在自任耕作之列
         ，應構成同條第2項所定原訂租約無效之原因」，最高
         法院70年台上字第4637號判例、92年台上字第2542號
         判決意旨可參。
    （3）查系爭第293號土地，係丁○○與訴外人謝宜塤等人繼
         承其父謝廷睦之承租權之系爭耕地之其中一部，此為
         鈞院88年度上字第210號確定判決認定之事實。依原審
         於95年7月21日前往系爭耕地現場履勘結果，系爭第29
         3號土地蓋有鶴岡村92號建物、庭院供謝圓妹、謝阿坪
         居住（見原審(三)卷800、806頁），並經鈞院前審囑託
         苗栗地政事務所複丈結果，門牌號碼苗栗縣公館鄉鶴
         岡村92號建物確有佔用系爭第293號土地，而建物前廣
         場佔用系爭第292號土地（鈞院96年度重上字第50號卷
         183頁複丈成果圖）。而公館鄉鶴岡村92號建物，係於
         本件土地買賣（民國80年間）前，即已存在，為丁○
         ○自承在案。且查：丁○○於原審具狀稱：「原告眾
         兄弟姊妹故居即在系爭地中央」（見原審(三)卷761頁倒
         數第4行）、「原告之故居就座落於系爭地之中間（即
         系爭地在屋前屋後）」（見原審(三)卷824頁第1行），
         丁○○於96年7月6日答辯狀檢附該故居建物鶴岡村92
         號之房屋稅籍證明書（詳參證物），該故居房屋之房
         屋稅自民國35年起課，可知鶴岡村92號之房屋於民國
         80年以前早已存在40餘載。再觀諸鈞院卷附苗栗地政
         事務所土地複丈成果圖，該建物確為系爭第258、289
         、289-5、291、292、293號土地所包圍，丁○○並自
         承該建物為謝氏兄弟姊妹的「故居」，堪認丁○○與
         訴外人謝宜塤等人於系爭承租之耕地上一部有房屋供
         自己與親族居住之事實，超過農舍目的使用，難認於
         系爭耕地上自任耕作，而使原有之耕地租賃契約全部
         歸於無效。丁○○等人主張與（系爭耕地原出租人）
         戊○○等人有租賃關係存在云云，自無理由，本件渠
         等對於（系爭耕地原出租人）戊○○等人自不得主張
         優先承買權。
    （4）耕地承租人以承租之土地建築房屋居住或供其他非耕
         作之用者，均不在自任耕作之列，構成耕地三七五減
         租條例第16條第2項所定原訂租約無效之原因。該無效
         係一有於租用耕地上有居住目的房屋之情形即可認定
         租約無效，無待當事人之主張。
    3.丁○○原審起訴主張以2,600,000元購買系爭第289、289
      之5、291土地權利範圍各均為5分之4、同段第258號土地
      權利範圍2740分之1320，合計僅為4筆土地之應有部分。
      並非以甲○○與系爭土地原出租人戊○○、謝廷堂、庚○
      ○、丙○○等人買賣契約「同樣賣典條件（289、289之5
      、291、292）」行使優先承買權，而與耕地三七五減租條
      例第15條第1項規定不合。
    4.且按本件訴訟標的（優先承買權是否存在）對於原審被告
      全體須合一確定，而有民事訴訟法第56條第1項之適用。
      本件視同上訴人戊○○之主張與陳述，此一行為係有利於
      原審被告全體，其效力為其餘視同上訴人庚○○、乙○○
      、丙○○、己○○、謝艷花與上訴人甲○○亦同為前述主
      張，併此陳明。
四、不爭執事項：
  (一)、系爭第258、289、289之5、291、292、293等6筆土地，於
      民國36年間由丁○○祖父謝佳南取得所有權，依鈞院88年
      度上字第210號判決認定，嗣由丁○○之父謝廷睦承租耕
      作，祖父謝佳南去世，遺有繼承人謝廷睦、謝廷任、謝廷
      堂、謝廷養、庚○○；謝廷任去世後遺有繼承人戊○○，
      謝廷養去世後遺有繼承人丙○○，而仍由謝廷睦繼續耕作
      。
  (二)、謝廷睦去世後，遺有繼承人丁○○、謝阿坪、謝圓妹、謝
      辛癸、郭謝滿香、謝宜塤、謝旗祥。謝宜塤去世，遺有繼
      承人謝黃香妹、鄧謝香蘭、謝聯盛、謝菊英、謝聯正、謝
      菊丹、謝聯珠。謝旗祥去世後遺有繼承人謝邦楨、謝翔宇
      、謝夢華（以上各繼承人繼承系統表見原審(一)卷138、139
      頁）。謝邦楨等三人將所謂上開土地租賃權出賣予訴外人
      謝郭錦鳳（按：此係違反耕地三七五減租條例禁止轉租之
      禁止規定，應屬無效），謝郭錦鳳就上開土地租賃權部分
      ，業經鈞院88年度上字第210號判決無租賃關係存在確定
      在案。
  (三)、謝廷堂、戊○○、丙○○、庚○○未以書面通知丁○○是
      否主張優先承買權，即於80年6月間出賣其就系爭第289、
      289之5、291、292地號土地（應有部分各均為5分之4），
      以及258地號土地（應有部分2740分之1320）予甲○○，
      並完成土地所有權移轉登記。
  (四)、謝廷堂於92年間去世，遺有繼承人乙○○、己○○、謝艷
      花。
      以上各事實，有各相關當事人之戶籍謄本、繼承系統表、
      （各繼承人繼承系統表，見原審(一)卷138、139頁）、土地
      登記簿謄本為證，堪信為真正。
  (五)、甲○○在買受系爭土地後，於85年11月28日向台灣新竹地
      方法院就系爭第289、289之5、291、292、293號土地，對
      共有人丁○○、謝阿坪、謝圓妹、謝辛癸、郭謝滿香、謝
      宜塤、謝郭錦鳳等人提起分割共有物之訴（新竹地方法院
      85年度訴字第1430號），於該案件訴訟繫屬期間：
    1.丁○○等人於86年1月3日以存證信函寄達甲○○、戊○○
      等人，主張依「同樣條件」優先承買（見原審(三)卷890、8
      95、896頁）。
    2.丁○○等人於86年1月間另行向甲○○提起確認優先承買
      權存在及租賃關係存在之訴訟（新竹地方法院85年度訴字
      第1430號卷77、78頁），然因未於起訴前依耕地三七五減
      租條例第26條規定先經耕地租佃委員會調解、調處，而旋
      即遭新竹地方法院於87年4月10日以85年度重訴字第8號裁
      定駁回丁○○等人之訴（見本院卷226至228頁；臺灣苖栗
      地方法院87年度訴字第423號卷17、18頁）。
    3.新竹地方法院85年度訴字第1430號分割共有物事件86年7
      月22日勘驗筆錄，丁○○等人與甲○○達成協議，於分割
      方案中，甲○○退讓112平方公尺之土地予丁○○等人（
      新竹地方法院85年度訴字第1430號卷118至120頁）。丁○
      ○等人與甲○○進而於86年8月25日成立訴訟上和解，彼
      此交換土地之持份，丁○○等人將所有系爭第289、289之
      5、291號土地應有部分5分之1移轉予甲○○取得，甲○○
      則將所有同段292、293地號土地之應有部分移轉予丁○○
      等人取得，使雙方均能取得各該土地之全部所有權，有和
      解筆錄附卷可憑（新竹地方法院85年度訴字第1430號卷13
      3頁以下）。
  (六)、系爭292、293號土地的使用情況，詳如原審(三)卷800頁勘
      驗筆錄、806頁照片所示，以及鈞院前審96年度重上字第
      50號卷183頁之複丈成果圖所示。
五、爭執事項：
  (一)、本件丁○○於起訴前未就視同上訴人戊○○等人申請耕地
      租佃委員會之調解，其起訴程序有無欠缺？
  (二)、丁○○對於系爭第289、289之5、291號土地，權利範圍各
      5分之4、同段第258號土地權利範圍2740分之1320是否有
      優先承買權存在？（包括甲○○民事爭點整理狀爭執事項
      之三所載之丁○○請求是否違反誠信原則？）。
  (三)、丁○○訴請塗銷就系爭土地上之所有權移轉登記，暨請求
      視同上訴人戊○○等人應就系爭土地與丁○○依照同一條
      件訂立買賣契約，是否有理由？（包括甲○○民事爭點整
      理狀爭執事項之三所載之丁○○請求是否違反誠信原則？
      ）。
六、本院得心證理由：
  (一)、丁○○提起本件訴訟，是否已受本院88年度上字第210號
      確定判決既判力效力所及，違反一事不再理原則？
    1.按訴訟法上所謂一事不再理之原則，乃指同一事件已有確
      定之終局判決者而言，其所謂同一事件，必同一當事人就
      同一法律關係而為同一之請求，若此三者有一不同，即不
      得謂為同一事件，自不受確定判決之拘束，民事訴訟法第
      400條、最高法院70年度台上字第730號裁判可參照。本件
      丁○○前與甲○○等人因租佃爭議事件，雖已受本院88年
      度上字第210號判決、最高法院90年度台上字第1980號裁
      定確定對系爭土地有租賃關係存在案，此為兩造所不爭執
      。惟查丁○○等人於本院88年度上字第210號乙案係依民
      法第425條規定、土地法第107條規定，聲明求為確認丁○
      ○等人對甲○○所有系爭第289、289之5、291、258號之
      土地有租賃關係存在，並確認其就系爭4筆土地有優先承
      買權存在。雖其請求確認優先承買權存在之訴，業經前開
      確定判決駁回在案，然丁○○在本院88年度上字第210號
      事件係訴求判決確認丁○○等人與甲○○間就系爭4筆土
      地確認優先承買權存在，而於本件則除求為判決確認系爭
      土地優先承買權存在外，並主張塗銷甲○○與視同上訴人
      戊○○等人間就系爭土地之所有權移轉登記，進而一則主
      張優先承買權存在，係積極確認之訴，一則併為塗銷所有
      權移轉登記，係行使撤銷權，乃形成之訴，二者未全然相
      符，且本院88年度上字第210號乙案之所以判決駁回丁○
      ○此部分確認之訴，係因丁○○及訴外人謝阿坪等人在前
      開事件一、二審訴訟程序中，始終未具體表明請求優先購
      買之條件，經本院二審於審理程序中予以闡明，仍未予以
      補正，且於言詞辯論期日向法院表明此部分請求將另行提
      起訴訟，乃駁回之，此業據本院於前揭判決書理由欄第七
      點闡述甚明（見原審(一)卷41頁正、反面）；是丁○○與訴
      外人謝阿坪等人就系爭土地與買受人在同一買受條件下究
      竟有無優先承買權乙節，顯然未曾進行實體審理，純係由
      於丁○○及訴外人謝阿坪等人未能依法表明其優先承買之
      具體條件，致法院無從審酌其實體上有無理由，而以程序
      上之原因予以駁回，其雖以判決之形式為之，但並未就該
      項訴訟標的法律關係存在與否加以裁判，自不生實體上之
      既判力，是甲○○此部分所辯尚非可採，丁○○及訴外人
      謝阿坪等人就優先承買權部分仍得另行起訴請求法院予以
      裁判，而不生一事不再理之問題。
    2.查本院88年度上字第210號確定判決既判力時點為88年11
      月30日言詞辯論終結前事實關係，是既判力效力發生後所
      發生新事實，當事人另行起訴，則不生一事不再理原則之
      適用。另關於本件丁○○主張塗銷所有權移轉登記部分，
      為形成之訴之提起，核與本院88年度上字第210號確定判
      決，當事人雖係相同，惟訴訟標的非同一、前者確認之訴
      之聲明不可代替本件形成之訴之聲明，從而，丁○○於本
      件提起塗銷甲○○與戊○○等人所有權移轉登記之形成之
      訴，與前開本院88年度上字第210號確定判決，非同一事
      件，丁○○另行提起本件訴訟，並不違反一事不再理原則
      。
  (二)、又本件雖無違反一事不再理，但丁○○於起訴前未對視同
      上訴人戊○○等人向耕地租佃委員會申請調解、調處，其
      起訴程序有無欠缺？
    1.查系爭第258、289、289之5、291號等4筆土地，均屬地目
      為「田」之農牧用地，且自丁○○先祖謝佳南於36年間取
      得所有權後，即由丁○○及謝阿坪等人之先父謝廷睦承租
      耕作，而謝廷睦死後即由各繼承人繼承，嗣由丁○○及謝
      阿坪、謝辛癸、郭謝滿香、謝圓妹、謝宜塤、謝旗祥等共
      同繼承，已如上述，而丁○○與謝阿坪、謝辛癸、謝圓妹
      、郭謝滿香等人，就系爭第258、289、289之5及291號等
      4筆土地確有租賃關係存在，亦經本院88年上字第210號判
      決、最高法院90年11月2日90年度台上字第1980號裁定確
      定在案，且丁○○及謝阿坪等人在上開判決確定前就系爭
      4筆土地確有自任耕作之事實，更為兩造於原審審理時所
      不爭執（見原審(二)卷578頁）；依此，可證丁○○及謝阿
      坪等人於甲○○購買系爭4筆農地之前，確為耕地承租人
      ，核屬信而有徵。
    2.復按「耕地三七五減租條例第6條第1項雖規定：本條例施
      行後，耕地租約應一律以書面為之；租約之訂立、變更、
      終止或換訂，應由出租人會同承租人申請登記。但該條之
      規定係為保護佃農及謀舉證上便利而設立，非謂凡租約之
      訂立、變更、終止或換訂，須經登記始生效力」（見最高
      法院51年台上字第2629號判例意旨）。故丁○○及其餘兄
      弟姐妹等人就系爭第258、289、289之5及291號等4筆土地
      既有耕地租佃關係之存在，縱渠等之租約未經登記，亦有
      耕地三七五減租條例之適用，其理至明。
    3.再按「出租人與承租人間因耕地租佃發生爭議時，應由當
      地鄉（鎮、市、區）公所耕地租佃委員會調解；調解不成
      立者，應由直轄市或縣（市）政府耕地租佃委員會調處；
      不服調處者，由直轄市或縣（市）政府耕地租佃委員會移
      送該管司法機關，司法機關應即迅予處理，並免收裁判費
      用」、「前項爭議案件非經調解、調處，不得起訴」，耕
      地三七五減租條例第26條第1項、第2項固分別定有明文。
      而「出租耕地出賣時，出租人與承租人因優先承買權發生
      之爭議，屬於租佃爭議之一種，依耕地三七五減租條例第
      26條第2項規定，非經耕地租佃委員會調解調處，不得起
      訴」，亦經最高法院著有72年台上字第486號判例，及84
      年度台上字第274號裁判足參。本件依丁○○起訴之主張
      ：「系爭耕地原出租人戊○○、謝廷堂、庚○○、丙○○
      四人於80年6月間在未告知承租人之情況下，逕將渠等名
      下所有系爭第289、289之5、291號土地應有部分各5分之1
      ，合計共5分之4、另同段第258號土地應有部分各2740分
      之330，合計共2740分之1320之土地權利出售予甲○○，
      並違法切結，捏稱『共有人無異議』使地政機關認優先承
      買權人已放棄優先承買權而辦理移轉登記完畢，涉及不法
      ，據以訴請確認伊就訟爭土地有優先承買權存在，並命甲
      ○○與戊○○等人應塗銷各該土地應有部分之移轉登記及
      命戊○○等六人應於伊給付買賣價金之同時為移轉登記之
      判決」等語，依前開說明，自屬租佃爭議之一種，參諸前
      開條文及判例意旨，上訴人於起訴前，自須經耕地租佃委
      員會之調解調處，其起訴要件方屬適法。
    4.復查，租佃爭議事件於起訴前未經耕地租佃委員會調解調
      處者，其訴訟要件之不備，無法命其補正（見最高法院88
      年台抗字第653號裁定意旨）。是丁○○縱於本院更(一)審
      期間之97年6月24日，再次向苗栗縣公館鄉公所聲請調解
      （見本院更(一)審卷117至123頁），但係事後所為，不生補
      正之效力，否則若謂可以事後補正，耕地三七五減租條例
      第26條明定起訴前應先行調解調處，以減免租佃雙方訟累
      之立法目的恐將形同具文。從而，丁○○未經向耕地租佃
      委員會聲請調解、解處，即逕以甲○○、視同上訴人戊○
      ○、庚○○、乙○○、己○○、丙○○、辛○○等人為共
      同被告訴請確認丁○○就系爭289、289之5、291號土地應
      有部分各5分之4、同段第258號土地權利範圍2740分之132
      0有優先承買權存在，並命甲○○、視同上訴人戊○○、
      庚○○、乙○○、己○○、丙○○、辛○○等人塗銷渠等
      於80年9月2日所為之所有權移轉登記應予塗銷，暨命視同
      上訴人戊○○、庚○○、乙○○、己○○、丙○○、辛○
      ○應於丁○○給付2,598,232元之時，將系爭4筆土地所有
      權移轉登記予丁○○所有，其起訴之訴訟要件核有欠缺，
      丁○○對視同上訴人戊○○、丙○○、庚○○、乙○○、
      己○○、辛○○等人之請求，於法即有不合，不應准許。
    5.丁○○雖又主張：渠與謝阿坪等人於87年訴字第423號請
      求租佃爭議一案之起訴前，曾於87年9月16日以甲○○為
      相對人，向苗栗縣政府耕地租佃委員會申請提出調解之申
      請，且因甲○○為土地之新買受人，故以甲○○為對造當
      事人方具有實益，本案係單純塗銷及所有權移轉登記之問
      題，因系爭耕地登記甲○○之後，原出賣人戊○○等人已
      無權利存在，對之請求優先承買權之調處已無意義。蓋土
      地未過戶登記前，才有調處實益，在過戶登記他人後對原
      出賣人調處，已無調處實益。因此，只能對買受登記之甲
      ○○而為調處。本案訴訟中，經最高法院發回更審後，雖
      甲○○抗辯尚應向出賣人戊○○等人辦理調處，顯係拖延
      時間。因此，對甲○○請求塗銷登記等，並無不合等語（
      見本院更(一)審卷114、115、137、138、197頁、本院卷37
      至39頁）云云。然查：
    （1）丁○○前於86年間固曾以甲○○為被告提起確認耕地
         租賃權存在之訴（台灣臺灣新竹地方法院86年度重訴
         字第8號，見本院卷108至111頁上證五之起訴狀），但
         因於起訴前未經耕地租佃委員會調解、調處，旋即為
         台灣新竹地方法院以：「本件原告（指丁○○及謝阿
         坪等人）起訴係主張其就系爭地號（地目均為田）耕
         地與被告（即甲○○）間有耕地租賃關係存在，乃係
         就耕地租賃關係之存在與否發生爭議，而訴請確認，
         自屬租佃爭議事項，揆諸前開規定，原告就此租佃爭
         議即應先經調解、調處程序，不得逕行起訴。惟查本
         件原告起訴前並未先經調解、調處程序，此為原告所
         不爭執，據此，原告就此租佃爭議事項，逕行起訴即
         有未合」等語為由，而裁定駁回渠等於該案之請求（
         見本院卷226至228頁台灣臺灣新竹地方法院86年度重
         訴字第8號裁定），足見丁○○就租佃爭議事件，起訴
         前應先經調解調處，並無不知之情。
    （2）嗣丁○○於臺灣新竹地方法院86年重訴字第8號一案被
         裁定駁回後，雖旋即於87年間再重新起訴，並於該案
         即87年訴字第423號租佃爭議事件起訴前，於87年9月
         16日先行向苗栗縣政府耕地租佃委員會申請調解，然
         其當時申請調解之相對人僅甲○○一人，並未包括原
         土地之出租人在內，此有丁○○等人調解委託書、申
         請書及苗栗縣政府耕地租佃委員會調處程序筆錄附於
         87年訴字第42 3號卷內足稽，並經本院調卷查核無誤
         （影印後存卷）。參諸耕地三七五減租條例第15條明
         定：「耕地出賣時，承租人有優先承受權」，可見耕
         地承租人行使優先承買權之結果，買賣關係係存在土
         地出租人及承租人之間，對耕地出租人之權益影響甚
         大；再由同條例第26條亦明定：「出租人」與「承租
         人」就耕地租佃所生之爭議，應先行向耕地租佃委員
         會聲請調解、調處，益證原土地承租人即上訴人等人
         就此租佃爭議之事件，於起訴之前，應一併以原土地
         出租人即戊○○等人為共同相對人申請調解，方屬適
         法。乃上訴人僅以甲○○一人為相對人，申請調處，
         對視同上訴人戊○○等人自不生起訴前已經合法調解
         、調處之效力，渠等起訴之程序即欠缺合法之要件。
    （3）按起訴要件是否欠缺，即起訴是否合於法定之要件，
         係屬法院應依職權調查之事項。故本件丁○○是否於
         起訴前已經合法調解、調處程序，合於起訴要件，為
         法院應依職權調查之事項，本不待當事人即被告即甲
         ○○等人之主張，要無丁○○所指拖延訴訟之可言！
    （4）至於丁○○再主張：「系爭土地已過戶登記，且因甲
         ○○為土地之新買受人，故以甲○○為對造當事人方
         具有實益，本案係單純塗銷及所有權移轉登記之問題
         ，因系爭耕地登記甲○○之後，原出賣人戊○○等人
         已無權利存在，對原出賣人請求優先承買權之調處已
         無意義，只能對甲○○調處」云云。惟查，耕地承租
         人依耕地三七五減租條例第15條行使優先承買權的結
         果，買賣關係因此將存在於土地出租人及承租人間，
         且本件土地已過戶登記與甲○○，丁○○行使優先承
         買權之結果，將使甲○○與系爭土地原出租人戊○○
         、謝廷堂、庚○○、丙○○等人間已成立之買賣關係
         溯及失效，系爭土地原出租人戊○○等人對於甲○○
         須依民法第349條、第353條負權利瑕疵擔保責任（準
         用債務不履行之效果），此對於系爭土地原出租人戊
         ○○等人之權益影響甚鉅，豈僅係單純塗銷及所有權
         移轉登記之問題？而無調解之實益？因此丁○○稱系
         爭土地原出租人戊○○等人無調解實益云云，顯無可
         採。
  (三)、綜上所述，本件丁○○就系爭耕地是否有優先承買權存在
      ，依最高法院72年台上第486號判例、84年台上字第274號
      裁判意旨，係屬耕地三七五減租條例之「租佃爭議」，自
      有耕地三七五減租條例第26條第2項規定之適用，即於起
      訴前應經耕地租佃委員會調解、調處，但丁○○於起訴前
      並未以系爭土地原出租人即視同上訴人戊○○等人為對象
      申請調解，其起訴之訴訟要件即有欠缺，依最高法院88年
      度台抗字第653號裁定意旨，且屬不能補正之事項，則本
      件丁○○對甲○○及視同上訴人戊○○等人起訴請求確認
      對系爭土地4筆有優先承買權存在，自屬無據，為無理由
      。又丁○○訴請塗銷就系爭土地上之所有權移轉登記，暨
      請求視同上訴人戊○○等應就系爭土地與丁○○依照與甲
      ○○、戊○○等人買賣契約「同一條件」訂立買賣契約，
      此係行使優先承買權之法律效果，當以優先承買權存在且
      行使合法為前提。而本件丁○○對甲○○及視同上訴人戊
      ○○等人起訴請求確認對系爭土地4筆有優先承買權存在
      ，為無理由，已如上述，從而，丁○○訴請塗銷就系爭土
      地上之所有權移轉登記，暨請求視同上訴人戊○○等應就
      系爭土地與丁○○依照與甲○○、戊○○等人買賣契約「
      同一條件」訂立買賣契約，亦無理由，不應准許。本件最
      高法院98年台上字第629號判決發回意旨其中：「按所謂
      訴訟標的對於數人必須合一確定，係指法院就對訴訟標的
      之法律關係，對於該數人之全體，在法律上必須為一致之
      判決而言，不許法院對該數人就同一法律關係，分別為岐
      異之裁判。若訴訟標的對於數人並非必須合一確定，僅在
      理論上，法院對之應為一致之判決者，尚非必要共同訴訟
      。查本件上訴人丁○○請求確認就系爭4筆土地應有部分
      有優先承買權存在部分，雖對被上訴人（含甲○○及視同
      上訴人戊○○等人）請求為一致之判決，惟其對甲○○另
      請求塗銷系爭四筆土地應有部分，以回復為戊○○等三人
      與乙○○等三人所有，其對戊○○等三人與乙○○等三人
      另請求系爭4筆土地應有部分之移轉登記，此二部分請求
      之標的並不相同，似非必須合一確定。」，質言之，即認
      定丁○○對甲○○請求塗銷系爭4筆土地應有部分，以
      回復為視同上訴人戊○○等三人與乙○○等三人所有；
      丁○○對戊○○等三人與乙○○等三人另請求系爭4筆土
      地應有部分之移轉登記，此二部分請求之標的並不相同，
      非必須合一確定，當屬的論。有關丁○○訴請塗銷就系爭
      土地上之所有權移轉登記，暨請求視同上訴人等應就系爭
      土地與丁○○依照與甲○○、視同上訴人戊○○等人買賣
      契約「同一條件」訂立買賣契約並移轉登記予伊，此係行
      使優先承買權後所發生之法律效果，同以優先承買權存在
      且行使合法為前提。而丁○○關於本件租佃爭議於原審起
      訴前未經合法調解調處，已如上述，丁○○本件訴請確認
      優先承買權存在既無理由，關於丁○○訴請塗銷就系爭土
      地上之所有權移轉登記，暨請求視同上訴人戊○○等應就
      系爭土地與丁○○依與甲○○、視同上訴人戊○○等人買
      賣契約「同一條件」訂立買賣契約，此二部分請求之標的
      並不相同，法理上固非必須合一確定，然在理論推論之結
      果，法院對之仍應為一致同予駁回之判決。因此，本件最
      高法院上開發回意旨，對於本件訴訟之結果，並無影響，
      一併明。原審就丁○○請求系爭258號土地部分，為如
      判決主文第1、2、3項所示，即為丁○○勝訴之判決，尚
      有未洽。甲○○及視同上訴人戊○○等人以丁○○之起訴
      未經對視同上訴人戊○○等人調解調解，其起訴程序有欠
      缺等理由提起上訴，聲明求為將原判決此部分之判決予以
      廢棄改判，為有理由。爰將原判決不利於甲○○，及視同
      上訴人戊○○等6人之部分予以廢棄，並駁回丁○○於第
      一審就該部分之訴如主文第二項所示。另原審判決駁回丁
      ○○其餘就系爭289、289之5、291號土地部分之請求，而
      為丁○○敗訴之判決，雖原審所持理由不當而與本院見解
      不同，但其判決之結論並無二致，故仍應認丁○○之該部
      分上訴為無理由，應併予駁回。
七、本件事證已臻明確，兩造其餘攻擊防禦方法即(一)、丁○○對
    於系爭第289、289之5、291號土地，權利範圍各5分之4、同
    段第258號土地權利範圍2740分之1320是否有優先承買權存
    在？（包括甲○○民事爭點整理狀爭執事項之三所載之丁○
    ○請求是否違反誠信原則？）。(二)、丁○○訴請塗銷就系爭
    土地上之所有權移轉登記，暨請求視同上訴人戊○○等人應
    就系爭土地與丁○○依照同一條件訂立買賣契約，是否有理
    由？（包括甲○○民事爭點整理狀爭執事項之三所載之丁○
    ○請求是否違反誠信原則？）等，對本件判決結果並無影響
    ，毋庸審酌之必要，附此明。
八、據上論結，本件上訴為無理由，依民事訴訟法第449條第1項
    、第463條、第385條第1項前段、第78條，判決如主文。
中    華    民    國    98    年    10    月    28    日
                民事第一庭    審判長法  官  吳火川
                                    法  官  饒鴻鵬
                                    法  官  胡景彬
以上正本係照原本作成。
上訴人丁○○得上訴。
如對本判決上訴，須於收受判決送達後20日內向本院提出上訴書
狀，其未表明上訴理由者，應於提出上訴後20日內向本院提出上
訴理由書（須按他造人數附具繕本）。
上訴時應提出委任律師為訴訟代理人之委任狀。具有民事訴訟法
第466條之1第1項但書或第2項之情形為訴訟代理人者，另應附具
律師及格證書及釋明委任人與受任人有該條項所定關係之釋明文
書影本。
                                    書記官  劉建智
中    華    民    國    98    年    10    月    29    日
                                                      Ｖ
附表：
┌─────────┬────────────────┐
│   所   有   人   │    應     有     部     分     │
├─────────┼────────────────┤
│     戊○○       │            330/2740            │
├─────────┼────────────────┤
│     庚○○       │            330/2740            │
├─────────┼────────────────┤
│     丙○○       │            330/2740            │
├─────────┼────────────────┤
│     乙○○       │公同共有330/2740（繼承自謝廷堂）│
├─────────┼────────────────┤
│     己○○       │公同共有330/2740（繼承自謝廷堂）│
├─────────┼────────────────┤
│     辛○○       │公同共有330/2740（繼承自謝廷堂）│
└─────────┴────────────────┘


司法院資訊處製作；財團法人民間司法改革基金會備份。
